---
title: "Il est où le bonheur ?"  
format:
  html:
    other-links:
      - text: NASA Open Data
        href: https://data.nasa.gov/
    code-links:
      - text: Data Import Code
        icon: file-code
        href: data-import.py
    # css: style.css
---

```{r setup, include=FALSE}
knitr::opts_chunk$set(cache = TRUE) #Activer le cache des chunks pour accélérer les recompilations
options("install.lock"=FALSE) #Désactiver le verrouillage d’installation des packages
setwd(dirname(rstudioapi::getActiveDocumentContext()$path)) ## configure le chemin du dossier automatiquement
knitr::opts_chunk$set(warning=FALSE, message=FALSE)
```

**JAOUEN Denis - GEINDRE Colin**

[**Master 1 MAS - Université de Rennes**](https://eco.univ-rennes.fr/master-mathematiques-appliquees-statistique) et [**Master 1 MAS - Université Rennes 2**](https://formations.univ-rennes2.fr/fr/formations/master-37/master-mention-mathematiques-appliquees-statistique-parcours-sciences-des-donnees-intelligence-artificielle-JFTJBMKM.html)

[Pensez à numéroter vos tables et graphiques, cela vous permet de faire des rappels dans votre texte. Attention également au titre et à la bonne définition des axes. Chaque graphique est commenté, il est parfois préférable de les regrouper au sein d'une même fenêtre pour que le rapport soit plus agréable à lire. N'hésitez pas à faire des sélections de graphiques intéressants plutôt que de les présenter d'une manière mécanique. Il ne faut pas utiliser le code de vos variables dans vos commentaires mais revenir sur leur signification.]{style="color:red;"}

# Introduction

Depuis trop longtemps, l'indice de développement d'un pays a été calculé sur des indices économiques (capitalistes) : PIB, croissance, taux d'emploi, etc. Ce choix n'est pas neutre, il sert un système particulier qui ne met pas l'humain ou l'environnement au coeur de ses priorités. Nous voulons avec cette étude poser la première pierre d'une réflexion sur de meilleures méthodollogies d'évaluation du développement, axées sur le bonheur, mais aussi le respect de notre environnement, de la biodiversité, etc.

Plusieurs études existent qui traitent du bonheur des populations. Une des plus célèbres est le world happiness report. Nous avons voulu tenter de comprendre comme cet indice de bonheur est corrélé / constraint par différents facteurs socio-économiques. En particulier voir si le PIB et la croissance sont de bons indicateurs, remettre en cause le paradigme si ce n'est pas le cas.

Hypothèse : le bonheur peut être prédit / calculé à partir de données socio économiques. Lesquelles ? A quel degré ? Y a t il des pays singuliers de part leur comportement sur ces données ? Des différences en fonction des groupes de pays ? OCDE, OPEP, OTAN ?

Plan :

-   Récupération des données

-   Traitement des données

-   Statistiques descriptives

-   Comparaison de modèles

-   Conclusion statistiques

# Cadre méthodologique

Le cadre méthodologique général est celui de la régression linéaire, avec une estimation des moindre carré ordinaire. En fonction des données, des corrections éventuelles (white, MCG, etc.) pourront être envisagées. Pour chaque partie, une méthodologie plus précise sera discutée.

# **Analyse des données**

## Cadre des données

Nous avons tenté d'avoir le cadre le plus global possible. Ainsi nous étudions les pays du monde entier, en particulier les 147 référencés par le world happiness report. Après sélection de nos variables, il nous reste 125 pays à étudier.

Ayant des données allant de 1789 à 2024 et ayant beaucoup de données manquantes, nous avons choisi de traiter les moyennes des données disponibles de 2013 à 2023. Certains jeux de données s'achèvent avant 2023, nous avons donc fait leurs moyennes jusqu'à la dernière année recensée. Cette décision a été motivée par notre envie de tirer des conclusions les plus larges possibles.

| Code de la série | Définition | Unité | Source |
|:---|----|:--:|---:|
| Country.name | Le nom du pays | Caractères | \- |
| Code | Le code du pays | Caractères | \- |
| PoliticalCorruption_Index | La moyenne de 2013 à 2023 d'un index de corruption politique allant de 0 à 1 | Index allant de 0 à 1 | https://data360.worldbank.org/en/indicator/VDEM_CORE_V2X_CORR |
| GDP_per_capita | La moyenne de 2013 à 2023 du PIB par habitant | En dollar américain | https://data360.worldbank.org/en/indicator/WB_WDI_NY_GDP_PCAP_CD |
| Lifespan_at_Birth | La moyenne de 2013 à 202O de l'espérance de vie à la naissance | En années | https://data360.worldbank.org/en/indicator/WB_ESG_SP_DYN_LE00_IN |
| Netmigration | La moyenne de 2013 à 2020 de la migration nette | En nombre de personnes | https://data360.worldbank.org/en/indicator/WB_WDI_SM_POP_NETM |
| Overweight | La moyenne de 2013 à 2016 de la proportion d'adulte de 18 ans et plus dont l'IMC est supérieur à 25. | En pourcentage | https://data360.worldbank.org/en/indicator/WB_HNP_SH_STA_OWAD_ZS |
| Population_density | La moyenne de 2013 à 2021 de la densité de population en nombre d'habitant à la mi-année par kilomètres carrés | En personnes | https://data360.worldbank.org/en/indicator/WB_WDI_EN_POP_DNST |
| KWH_pp_pc | La moyenne de 2013 à 2023 de la consommation en kilowattheure par personne | En kilowattheure | https://ourworldindata.org/grapher/per-capita-energy-use?overlay=download-data |
| Military_expenditure | La moyenne de 2013 à 2023 du pourcentage du PIB dédié à la dépense militaire | En pourcentage | https://ourworldindata.org/grapher/military-spending-as-a-share-of-gdp-sipri?overlay=download-data |
| Pop_Growth | La moyenne de 2013 à 2023 de la croissance en pourcentage de la population | En pourcentage | https://ourworldindata.org/grapher/population-growth-rates?tab=map&overlay=download-data |
| PrimarySchool_enrollment | La moyenne de 2013 à 2022 du nombre d'étudiant inscrits en école primaire divisé par la population du groupe d'age multiplié par 100 | En pourcentage | https://data360.worldbank.org/en/indicator/WB_ESG_SE_PRM_ENRR |
| OCDE | Une indicatrice avec 1 si le pays est membre de l'OCDE et 0 sinon | Indicatrice | https://www.oecd.org/en/about/members-partners.html |
| happiness_moyenne | La moyenne de 2013 à 2023 de l'indice du bonheur calculé par le World Happiness Index | Index allant de 0 à 10 | https://www.worldhappiness.report/data-sharing/ |

## Prétraitement et nettoyage des données

-   Sélection d'individus : données manquantes

    -   moyenne glissante ?

    -   suppression d'individus ?

-   Sélection des variables

## Analyse descriptive univariée des données

```{r}
# import des données
data = read.csv(file = 'donnees.csv')[,-1]
summary(data)
head(data)
```

```{r}
#transform OCDE variable into factor
data$OCDE <- as.factor(data$OCDE)
data_numeric <- data[, sapply(data, is.numeric)]
```

Vous devez décrire les données utilisées dans la modélisation, après nettoyage.

-   Tableau de statistiques descriptives = données quantitatives / catégorielles

```{r}
library(psych)
describe(data_numeric)
```

-   Box plot / histogramme / ... : chaque graphique doit être commenté

```{r}
library(ggplot2)
# histogramme de la variable cible
ggplot(data, aes(x=happiness_moyenne)) +
  geom_histogram(binwidth=0.25, fill="blue", color="black", alpha=0.7) +
  labs(title="Histogramme du score de bonheur", x="Score de bonheur", y="Fréquence") +
  theme_minimal()
```

```{r}
# boxplot de la variable cible
ggplot(data, aes(y=happiness_moyenne)) +
  geom_boxplot(fill="orange", color="black", alpha=0.7) +
  labs(title="Boxplot du score de bonheur", y="Score de bonheur") +
  theme_minimal()
```

### Analyse de chaque variable explicative

-   Distribution / boxplot / histogramme, pour chaque variable, arrangé en grille pour visualiser tout d'un coup.

```{r, fig.height=12, fig.width=12}
plots <- list()

for (i in 1:ncol(data_numeric)) {
  p <- ggplot(data_numeric, aes_string(x=data_numeric[[i]])) +
    geom_histogram(binwidth=diff(range(data_numeric[[i]]))/30, fill="green", color="black", alpha=0.7) +
    labs(x=colnames(data_numeric)[i], y="") +
    theme_minimal() +
    theme(plot.margin = grid::unit(c(0.5,0.5,0.5,0.5), "cm"))
  plots[[i]] <- p
}

library(gridExtra)
# nombre de colonnes voulu
ncol_plot <- 2
do.call(grid.arrange, c(plots, ncol = ncol_plot))
```

## Analyse descriptive bivariée des données

Vous devez décrire vos données vis à vis de votre variable à expliquer

-   corrélation vis à vis de Y

```{r, fig.height=4, fig.width=6}
# Corrélations simples et affichage graphique (base R)
vars <- names(data_numeric)[-ncol(data_numeric)]
cors <- sapply(vars, function(v) cor(data_numeric$happiness_moyenne, data_numeric[[v]]))
# trier par valeur (pour barplot horizontal)
cors_sorted <- sort(cors)
par(mar = c(5, 8, 4, 2))
barplot(cors_sorted, horiz = TRUE, las = 1,
  # gradient color from cor
  col = viridis::viridis(length(cors_sorted), alpha = 0.8)[rank(cors_sorted)],
  xlab = "Corrélation avec happiness_moyenne",
  main = "Corrélations des variables explicatives")
abline(v = 0, lty = 2, col = "grey40")
par(mar = c(5, 4, 4, 2) + 0.1)
```

-   nuage de point vis à vis de Y

```{r, fig.height=12, fig.width=12}
scatter_plots <- list()

for (i in 3:ncol(data[,-ncol(data)])) {
  p <- ggplot(data, aes_string(x=data[[i]], y="happiness_moyenne")) +
    geom_point() +
    geom_smooth(method=lm , color="red", fill="#69b3a2", se=TRUE) +
    labs(x=colnames(data)[i], y="Hapiness") +
    theme_minimal()
  scatter_plots[[i-2]] <- p
}

library(gridExtra)
# nombre de colonnes voulu
ncol_plot <- 3
do.call(grid.arrange, c(scatter_plots, ncol = ncol_plot))

```

-   Corrélation entre les variables explicatives

```{r}
# corrplot
library(corrplot)
# analyse sans Country.name et Code, et sans happiness moyenne
corrplot(cor(data_numeric[,-ncol(data)]), method="shade", type = "lower", tl.col="black", tl.srt=45)
```

# **Analyse et discussion des résultats**

## Modélisation principale

```{r}
# premier modèle : toutes les variables candidates
reg1 <- lm(happiness_moyenne ~ PoliticalCorruption_Index + KWH_pp_pc + GDP_per_capita + Lifespan_At_Birth + Netmigration + Overweight + Population_density + Military_expenditure + Pop_Growth + OCDE + PrimarySchool_enrollment, data = data)

cat('\n--- Résumé du modèle (reg1) ---\n')
print(summary(reg1))
```

```{r}
# VIF pour contrôler la multicolinéarité (si package car installé)
if (requireNamespace('car', quietly = TRUE)) {
  library(car)
  cat('\nVIF:\n')
  print(vif(reg1))
} else cat('\nInstaller le package car pour calculer le VIF : install.packages("car")\n')

# Test d'hétéroscédasticité (Breusch-Pagan) et coefficients robustes HC1
if (requireNamespace('lmtest', quietly = TRUE) && requireNamespace('sandwich', quietly = TRUE)) {
  library(lmtest); library(sandwich)
  cat('\nBreusch-Pagan test :\n')
  print(bptest(reg1))

  cat('\nCoefficients avec erreurs robustes (HC1) :\n')
  print(lmtest::coeftest(reg1, vcov. = sandwich::vcovHC(reg1, type = 'HC1')))
} else cat('\nInstaller lmtest et sandwich pour tests et erreurs robustes\n')

# Diagnostics graphiques rapides
par(mfrow = c(2,2))
plot(reg1)
par(mfrow = c(1,1))
```

Présentation et interprétation des résultats obtenus : utiliser un tableau récapitulatif des modèles principaux testés

## Robustesse des résultats

Hypothèses des MCO - nomalités / hétéroscédasticité / ...

## Analyses complémentaires

-   Transformation de variables / effets non linéaires

-   Changement structurel

-   Effets croisés de variables

# **Conclusion générale et perspectives**

Rappel de la problématique et de la méthodologie

Synthèse des résultats principaux

Contributions du mémoire, apports scientifiques et/ou applicatifs

Perspectives d’amélioration ou de recherche future

possible sources d'erreur : mauvaises mesures des données, simultanéité, variables omises

# Bibliographie - Source des données
