---
title: "La source du bonheur" 
format:
  html:
    other-links:
      - text: Colin
        href: https://colin.geind.re/
      - text: Denis
        href: https://dataforgood.fr/
    css: style.css
---

```{r setup, include=FALSE}
knitr::opts_chunk$set(cache = TRUE) #Activer le cache des chunks pour accélérer les recompilations
options("install.lock"=FALSE) #Désactiver le verrouillage d’installation des packages
knitr::opts_chunk$set(warning=FALSE, message=FALSE)
library(pastecs)
library(stargazer)
library(psych)
library(ggplot2)
```

**JAOUEN Denis - GEINDRE Colin**

[**Master 1 MAS - Université de Rennes**](https://eco.univ-rennes.fr/master-mathematiques-appliquees-statistique) et [**Master 1 MAS - Université Rennes 2**](https://formations.univ-rennes2.fr/fr/formations/master-37/master-mention-mathematiques-appliquees-statistique-parcours-sciences-des-donnees-intelligence-artificielle-JFTJBMKM.html)

La rédaction de ce document s'appuie sur l'utilisation d'IA générative, ainsi que sur des blocs de codes fournit sur des forums comme medium ou stack overflow. Les auteur.ice.s de ces blocs sont remercié.e.s en fin de document.

# Introduction

Sommes-nous heureux ? L'étions-nous plus auparavant ? Quels modèles de société sont les plus heureux ? Et surtout, quelle est la recette du bonheur ? Questions difficiles, mais qui revettent un importance capitale pour chacun d'entre nous, mais aussi dans la recherche économique et sociale actuelle.

Le terme de "Bonheur National Brut" (ou en anglais "Gross National Happiness") est apparu pour la première fois au Bhutan, à la fin des années 1970. Jigme Singye Wangchuck, alors roi du pays, déclare "Gross National Happiness is more import than Gross Domestic Product", une phrase qui a influencé le développement de pays, engageant les politiques nationales et locales autours d'une approche holistique de la notion de progrès, moins centrée sur les marqueurs socio-économiques classiques.

Le GNHI, indice de bonheur national développé par le Bhutan, est maintenant utilisé dans de nombreux pays autours du monde. Il est construit sur un ensembles de marqueurs répartis dans 9 pôles considérés comme égaux.

En effet, depuis trop longtemps, l'indice de développement d'un pays a été calculé sur des indices économiques : PIB, croissance, taux d'emploi, etc. Ce choix n'est pas neutre, il sert un système particulier qui ne met pas l'humain ou l'environnement au coeur de ses priorités. Cependant, de plus en plus de sociologues et d'économistes préconisent d'ajouter à ces mesures des marqueurs de bien-être sociétal. Mais comment mesurer le bonheur ? Existe-t-il des bases de données sérieuses et fiables permettant de répondre à nos questions ?

Si le [GNHI](https://ophi.org.uk/gross-national-happiness) permet un classement selon un index de bonheur, il est déjà construit sur un postulat, celui que le bonheur est expliqué par un ensemble de facteurs socio économiques définis. Si on veut démontrer ce postulat, on ne peut pas prendre le GNHI comme index de bonheur. Nous avons préféré étudier les résultats du World Happiness Report - de [Gallup](https://www.gallup.com/analytics/318875/global-research.aspx), étude annuelle construite sur un questionnaire utilisant des échelles de Cantril (la principale étant "Imaginez une échelle à 10 échelons, l'échelon 0 étant la pire vie que vous pourriez imaginer, le 10 la meilleure. Sur quel échelon êtes-vous actuellement ?"). D'autres études utilisent des échelles similaires, les échelles de Likert. On citera notamment l'Integrated Values Surveys, qui est celle avec la plus longue échelle de temps, mais que nous avons rejeté car le nombre de pays est plus restreint, et la formulation des questions a changé plusieurs fois. Les postulats sont alors plus simples, et on se mettra simplement d'accord sur le fait que :

-   La distance mentale entre les différentes réponses au questionnaire est stable, c'est à dire que nous pouvons faire des mathématiques dessus (calculer des moyennes, etc.). On assume une échelle **cardinale** et pas simplement **ordinale**.

-   Le bonheur est autodéterminé de manière précise. Nous assumons que l'erreur d'auto évaluation de son bonheur personel est une variable aléatoire qui suit une distribution normale. Ainsi, il n'y a pas de biais qui, par exemple, pousserait les personnes malheureuses à s'estimer plus heureuses qu'elles ne le sont.

Ces hypothèses sont cohérentes avec la littérature scientifique, mais restent fortement débattues. En particulier, l'utilisation d'échelle cardinale plutôt qu'ordinale ne change que très peu les résultats des régression, comme l'ont démontré plusieurs économiste (Ferris, 2002). Celle-ci est de plus intuitive, et grandement facilitante pour nos calculs. Par contre, il existe un effet plafond/plancher : il est plus difficile de passer de 9 à 10 que de 5 à 6 ; l'échelle n'est probablement pas cardinale dans les extrèmes. Nous faisons là une approximation consciente. La deuxième hypothèse, elle, est corroborée par la loi des grand nombre (les données de Gallup sont les plus fournies au monde), et par les différentes études sur les marqueurs de bonheur (taux de suicide, expressions faciales), qui tendent à démontrer que les sujets ne mentent pas sur leur bonheur. Mais certaines cultures valorisent (latino-américaines) ou dévalorisent (Japon, Corée) socialement de se dire heureux, ce qui peut tirer les résultats vers le haut ou vers le bas. De plus, le tapis roulant hédonique, ou l'adaptation à ses conditions, ainsi que la désirabilité sociale qui pousse les répondants à paraître normaux aux yeux des enquêteurs, peuvent créer une homogénisation des résultats.

Pour contrer ces biais, on introduit parfois des effets fixes "pays", comme les membres de l'OCDE, les pays Latino-américains, etc.

Un dernier problème que nous voulons aborder est celui de la barrière de la langue. Est-ce que tout le monde à la même perception du "bonheur", ou est-ce que les mots, le langage utilisé pour définir cette notion change au point que la langue influence les réponses ? Mais de nombreuses études ont montré que l'ont arrivait relativement bien a apprécier le bonheur des autres, quelque soit notre pays d'origine et celui de l'autre, impliquant que le bonheur revêt un e définition globale relativement comprise partout (voir Sandvil, 1993 et Diner & Lucas, 1999).

Nous nous attendons à voir une corrélation entre l'indice de bonheur du WHR, et différents indicateurs socio-économiques. De plus, nous nous attendons a voir les biais culturels sus-cités.

### Plan :

-   Récupération des données

-   Traitement des données

-   Statistiques descriptives

-   Comparaison de modèles

-   Conclusion statistiques

# Cadre méthodologique

Le cadre méthodologique général est celui de la régression linéaire, avec une estimation des moindres carrés ordinaires. En fonction des données, des corrections éventuelles (white, MCG, etc.) pourront être envisagées. Pour chaque partie, une méthodologie plus précise sera discutée.

# **Analyse des données**

## Cadre des données

Nous avons tenté d'avoir le cadre le plus global possible. Ainsi nous étudions les pays du monde entier, en particulier les 147 référencés par le world happiness report. Après sélection de nos variables, il nous reste 125 pays à étudier.

Ayant des données allant de 1789 à 2024 et beaucoup de données manquantes, nous avons choisi de traiter les moyennes des données disponibles de 2013 à 2023. Certains jeux de données s'achèvent avant 2023, nous avons donc fait leurs moyennes jusqu'à la dernière année recensée. Cette décision a été motivée par notre envie de tirer des conclusions les plus larges possibles.

| Code de la série | Définition | Unité | Source |
|:-----------------|------------------|:----------------:|-----------------:|
| Code | Le code du pays | Caractères | \- |
| Political_Corruption | La moyenne de 2013 à 2023 d'un index de corruption politique allant de 0 à 1 | Index allant de 0 à 1 | [World Bank](https://data360.worldbank.org/en/indicator/) |
| GDP_per_capita | La moyenne de 2013 à 2023 du PIB par habitant | En dollar américain par habitant | [World Bank](https://data360.worldbank.org/en/indicator/WB_WDI_NY_GDP_PCAP_CD) |
| Lifespan | La moyenne de 2013 à 202O de l'espérance de vie à la naissance | En années | [World Bank](https://data360.worldbank.org/en/indicator/WB_ESG_SP_DYN_LE00_IN) |
| Net_Migration | La moyenne de 2013 à 2020 de la migration nette | En nombre de personnes | [World Bank](https://data360.worldbank.org/en/indicator/WB_WDI_SM_POP_NETM) |
| Overweight_Adults | La moyenne de 2013 à 2016 de la proportion d'adulte de 18 ans et plus dont l'IMC est supérieur à 25. | En pourcentage | [World Bank](https://data360.worldbank.org/en/indicator/WB_HNP_SH_STA_OWAD_ZS) |
| Population_density | La moyenne de 2013 à 2021 de la densité de population en nombre d'habitant à la mi-année par kilomètres carrés | En habitant par kilomètre carré | [World Bank](https://data360.worldbank.org/en/indicator/WB_WDI_EN_POP_DNST) |
| KWH_pp_pc | La moyenne de 2013 à 2023 de la consommation en kilowattheure par personne | En kilowattheure par personne | [World Bank](https://ourworldindata.org/grapher/per-capita-energy-use?overlay=download-data) |
| Military_Expenses | La moyenne de 2013 à 2023 du pourcentage du PIB dédié à la dépense militaire | En pourcentage du PIB | [Our World in Data](https://ourworldindata.org/grapher/military-spending-as-a-share-of-gdp-sipri?overlay=download-data) |
| Population_Growth | La moyenne de 2013 à 2023 de la croissance en pourcentage de la population | En pourcentage | [Our World in Data](https://ourworldindata.org/grapher/population-growth-rates?tab=map&overlay=download-data) |
| Primary_School_Enrollment | La moyenne de 2013 à 2022 du nombre d'étudiant inscrits en école primaire divisé par la population du groupe d'age multiplié par 100 | En pourcentage | [World Bank](https://data360.worldbank.org/en/indicator/WB_ESG_SE_PRM_ENRR) |
| OCDE | Une indicatrice avec 1 si le pays est membre de l'OCDE et 0 sinon | Indicatrice | [OCDE](https://www.oecd.org/en/about/members-partners.html) |
| Happiness | La moyenne de 2013 à 2023 de l'indice du bonheur calculé par le World Happiness Index | Index allant de 0 à 10 | [World Happiness Report](https://www.worldhappiness.report/data-sharing/) |

## Prétraitement et nettoyage des données

Pour éviter un maximum de données manquantes, nous avons effectuer des moyennes depuis 2013 et jusqu'à un maximum de 2023 sur toutes les données étudiées. Cela nous permet aussi d'atténuer les tendances qui ont pu se passer dans des temps plus courts sur cette décennie.

Nous avons sélectionné les jeux de données que nous avons trouvé nous paraissant les plus intéressant. Certains ont du être écartés du jeu de donnée final dû à un manque de donnée. En effet plusieurs pays n'étaient pas recensés dans les données et notre système de moyenne ne pouvait les ramener dans le jeu de donnée.

## Analyse descriptive univariée des données

```{r echo=FALSE}
# import des données
data = read.csv(file = 'donnees.csv', row.names = 2)[,-1] # pour enlever la colonne "numero"
head(data)
#transform OCDE variable into factor
data$OCDE <- as.factor(data$OCDE)
```

```{r echo=FALSE}
# Etude des statistiques descriptives
data_numeric <- data[, sapply(data, is.numeric)]
stargazer(data_numeric, median = TRUE, type = "text", title="Statistiques descriptives ", digits=2)
```

On voit tout de suite, par comparaison de la moyenne et de la médiane de chaque variable certaines tendances : le PIB par habitant contient des individus qui tirent la moyenne vers le haut, idem pour la migration, le KWH par habitant et la densité de population.

En étudiant les minimums, maximums, étendues et écarts-type de ces quatre variables, on remarque qu'il ne s'agit probablement que de quelques individus dont les valeurs très fortes déforment les moyennes. Par exemple, la densité de population a une étendue de 7812, une médiane de 80 et un écart -type de seulement 65. On s'attend à observer dans ces variables des petits groupes d'individus aux valeurs très élevées.

Un effet inverse et de moindre importance peut aussi être constaté quand au surpoids des adultes. On voit que la moyenne est légèrement tirée vers le bas.

Les dépenses militaires ayant une moyenne légèrement plus élevée que la médiane et un écart-type faible malgré un maximum assez élevé, on s'attend à observer très peu d'individus avec des valeurs très élevées mais une concentration importante des individus autour de la médiane.

Le reste des variables ont l'air d'être peu dispersées. On peut s'atttendre à y voir une répartition normale des valeurs.

```{r echo=FALSE}
# histogramme de la variable cible
ggplot(data, aes(x=Happiness)) +
  geom_histogram(binwidth=0.25, fill="blue", color="black", alpha=0.7) +
  labs(title="Histogramme du score de bonheur", x="Score de bonheur", y="Fréquence")   + theme_minimal()

# boxplot de la variable cible
ggplot(data, aes(y=Happiness)) +
  geom_boxplot(fill="orange", color="black", alpha=0.7) +
  labs(title="Boxplot du score de bonheur", y="Score de bonheur") +
  theme_minimal()
```

A première vue, l'histogramme nous indique que l'indice du bonheur semble difficilement suivre une loi normale. On repère cela à une certaine symétrie et une concentration d'indivus autour du centre, particulièrement deux pics : l'un proche de 4,5 et le second de 6.

Le boxplot du bonheur présente une répartition très équilibrée de notre variable explicative. On n'y repère pas de tendances particulières si ce n'est que les deux quarts les moins heureux sont légèrement plus grands.

### Analyse de chaque variable explicative

```{r echo=FALSE, fig.height=12, fig.width=12}
plots <- list()

for (i in 1:ncol(data_numeric)) {
  p <- ggplot(data_numeric, aes_string(x=data_numeric[[i]])) +
    geom_histogram(binwidth=diff(range(data_numeric[[i]]))/30, fill="green", color="black", alpha=0.7) +
    labs(x=colnames(data_numeric)[i], y="") +
    theme_minimal() +
    theme(plot.margin = grid::unit(c(0.5,0.5,0.5,0.5), "cm"))
  plots[[i]] <- p
}
plots = plots[-11]
library(gridExtra)
# nombre de colonnes voulu
ncol_plot <- 2
#do.call(grid.arrange, c(plots, ncol = ncol_plot))
```

```{r echo=FALSE}
do.call(grid.arrange, c(plots[c(4,8,9,10)], ncol = 2))
```

Au vu de la symétrie de leurs histogrammes on peut considérer que la croissance de la population, l'inscription à l'école primaire, les dépenses militaires et la migration peuvent suivre des lois normales.

```{r echo=FALSE}
do.call(grid.arrange, c(plots[c(2,6,7)], ncol = 2))
```

La consommation d'énergie, la densité de population et le PIB par habitant semblent suivre des lois inverses.

```{r echo=FALSE}
do.call(grid.arrange, c(plots[c(1,3,5)], ncol = 2))
```

La corruption politique, le surpoids et l'espérance de vie ne semblent pas suivre des lois classiques.

On remarque immédiatement les individus les plus aberrants qui referont surface dans les graphiques suivants et dont nous parlerons plus tard:

-   On repère dans l'histogramme de l'inscription à l'école primaire un individu atypique proche de 0, il s'agit de la Somalie avec moins de 9% d'inscrits.

-   De la même manière dans l'histogramme de la densité de population, on repère Singapour avec une densité titanesque de près de 8000 habitants au km2.

-   Dans l'histogramme de la migration, le Pakistan apparait tout à gauche avec plus d'1,5 million de migration nettte négative et les Etats-Unis tout à droite avec plus d'1,2 million de migration nette positive.

-   Le Luxembourg est l'individu tout à droite de l'histogramme du PIB par habitant.

-   Et le Qatar est l'individu tout à droite dans l'histogramme de la consommation énergétique.

## Analyse descriptive bivariée des données

```{r echo=FALSE, fig.height=4, fig.width=6}
# Corrélations simples et affichage graphique (base R)
vars <- names(data_numeric)[-ncol(data_numeric)]
cors <- sapply(vars, function(v) cor(data_numeric$Happiness, data_numeric[[v]]))
# trier par valeur (pour barplot horizontal)
cors_sorted <- sort(cors)
par(mar = c(5, 8, 4, 2))
barplot(cors_sorted, horiz = TRUE, las = 1,
  # gradient color from cor
  col = viridis::viridis(length(cors_sorted), alpha = 0.8)[rank(cors_sorted)],
  xlab = "Corrélation avec happiness_moyenne",
  main = "Corrélations des variables explicatives")
abline(v = 0, lty = 2, col = "grey40")
par(mar = c(5, 4, 4, 2) + 0.1)
```

On remarque ici les variables les plus et les moins corrélées. L'espérance de vie, le PIB/hab, le surpoids et la consommation énergétique sont très corrélées positivement avec l'indice de bonheur tandis que la corruption politique et la croissance de population semblent elles être corrélées négativement.\
Les autres variables ne semblent pas être corrélées drastiquement à l'indice de bonheur.

```{r echo=FALSE, fig.height=12, fig.width=12}
# Tracé des graphes de points et de la linéarité
scatter_plots <- list()

for (i in 2:11) {
  p <- ggplot(data, aes_string(x=data[[i]], y="Happiness")) +
    geom_point() +
    geom_smooth(method=lm , color="red", fill="#69b3a2", se=TRUE) +
    labs(x=colnames(data)[i], y="Happiness") +
    theme_minimal()
  scatter_plots[[i-1]] <- p
}

library(gridExtra)
# nombre de colonnes voulu
ncol_plot <- 3
do.call(grid.arrange, c(scatter_plots, ncol = ncol_plot))

```

A nouveau, on retrouve les individus aberrants repérés plus tôt qui déforment complètement les graphiques sur l'inscription à l'école primaire, la densité de population et la migration nette. Il serait bon de voir la répartition de ces graphes sans ces individus.

Dans le graphe du surpoids par l'indice de bonheur, on repère comme dans l'histogramme du surpoids deux pics de surreprésentation.

La entre l'indice de bonheur et le PIB/hab semble logarithmique avec une concentation forte des individus vers les valeurs les plus faibles. De même pour le graphe de la consommation énergétique.

On doute de la linéarité entre l'indice de bonheur et la corruption politique car le nuage de point est très dispersé. De même pour la croissance de la population et les dépenses militaires.

Finalement, on remarque une certaine linéarité positive entre l'indice de bonheur et l'espérance de vie à la naissance, les points semblent bien décrire une droite.

```{r echo=FALSE}
# Corrélation entre les variables explicatives
library(corrplot)
corrplot(cor(data_numeric[,-ncol(data_numeric)]), method="shade", type = "lower", tl.col="black", tl.srt=45)
```

On voit que certaines variables sont corrélées, source de problème pour notre régression à venir. En voici les plus importantes :

-   La corruption politique est corrélée négativement avec le PIB/hab, l'espérance de vie, le surpoids et la consommation énergétique.

-   Le PIB/hab est corrélée positivement avec l'espérance de vie, le surpoids et la consommation énergétique.

-   L'espérance de vie est corrélée positivement avec le surpoids et la consommation énergétique.

-   Le surpoids est corrélée positivement avec la consommation énergétique.

On a donc quatre variables qui semblent corrélées entre elles.

# **Analyse et discussion des résultats**

## Modélisation principale

```{r echo=FALSE}
# premier modèle : toutes les variables candidates
reg1 <- lm(Happiness ~ Political_Corruption + KWH_pp_pc + GDP_per_Capita + Lifespan + Net_Migration + Overweight_Adults + Population_Density + Military_Expenses + Population_Growth + OCDE + Primary_School_Enrollment, data = data)

cat('\n--- Résumé du modèle (reg1) ---\n')
print(summary(reg1))
```

De prime abord, on constate d'après le test de Fisher, que notre modèle explique plus de 80% de la variance de l'indice duebonheur. Nos variables significatives, par ordre de significativité, sont l'espérance de vie, le surpoids, le PIB par habitant, la dépense militaire, la participation à l'OCDE et l'inscription à l'école primaire.

```{r echo=FALSE}
# VIF pour contrôler la multicolinéarité
library(car)
print(vif(reg1))

# Test d'hétéroscédasticité (Breusch-Pagan) et coefficients robustes HC1

library(lmtest); library(sandwich)
print('Breusch-Pagan test :')
print(bptest(reg1))

print('Coefficients avec erreurs robustes (HC1) :')
print(lmtest::coeftest(reg1, vcov. = sandwich::vcovHC(reg1, type = 'HC1')))
  
# Diagnostics graphiques rapides
par(mfrow = c(2,2))
plot(reg1)
par(mfrow = c(1,1))
```

On en est là !

Présentation et interprétation des résultats obtenus : utiliser un tableau récapitulatif des modèles principaux testés

## Robustesse des résultats

Hypothèses des MCO - nomalités / hétéroscédasticité / ...

## Analyses complémentaires

-   Transformation de variables / effets non linéaires

-   Changement structurel

-   Effets croisés de variables

# **Conclusion générale et perspectives**

Rappel de la problématique et de la méthodologie

Synthèse des résultats principaux

Contributions du mémoire, apports scientifiques et/ou applicatifs

Perspectives d’amélioration ou de recherche future

possible sources d'erreur : mauvaises mesures des données, simultanéité, variables omises

# Bibliographie - Source des données
